臺灣臺中地方法院民事判決　100年度訴字第1277號
原　　　告　台北縣鶯歌鎮農會
法定代理人　陳炳坤
訴訟代理人　朱明宏
被　　　告　廖子龍
訴訟代理人　陳彩玉
　　　　　　陳怡珊律師
被　　　告　楊王瓊梅
訴訟代理人　楊勝煌
上列當事人間塗銷抵押權登記事件，本院於民國100年6月29日言
詞辯論終結，判決如下：
    主    文
原告之訴駁回。
訴訟費用由原告負擔。
    事實及理由
壹、兩造主張：
一、原告主張：
    (一)被告楊王瓊梅於民國（下同）82年9月29日，曾開立乙紙
      到期日為83年3月29日、票面金額為新台幣（下同）140萬
      元之本票（以下簡稱系爭本票）予被告廖子龍，並將其所
      有坐落台中市○區○○○段31地號土地（權利範圍：20分
      之1）及同地段4105建號、門牌號碼台中市○○街195之6
      號建物（權利範圍：全部）之不動產（以下簡稱系爭不動
      產），於82年10月2日為被告廖子龍設定最高限額抵押權
      140萬元，約定權利存續期間為自82年9月29日起至83年3
      月29日止，清償日期為83年3月29日（以下簡稱系爭抵押
      權），以供擔保系爭本票債權。
    (二)按票據法第22條第1項前段規定：「票據上之權利，對匯
      票承兌人及本票發票人，自到期日起算；見票即付之本票
      ，自發票日起算；三年間不行使，因時效而消滅。」；次
      按民法第880條規定：「以抵押權擔保之債權，其請求權
      已因時效而消滅，如抵押權人，於消滅時效完成後，五年
      間不實行其抵押權者，其抵押權消滅。」、第881-15條：
      「最高限額抵押權所擔保之債權，其請求權已因時效而消
      滅，如抵押權人消滅時效完成後，五年間不實行其抵押權
      者，該債權不再屬於最高限額抵押權擔保之範圍。」。查
      系爭本票債權已於86年3月29日逾3年之時效期間，依上揭
      規定，系爭抵押權因系爭債權時效消滅後5年間（即88年3
      月29日以前）未行使，致該債權不再屬於最高限額抵押權
      擔保之範圍，是系爭債權時效消滅至今既已經過17年，而
      被告廖子龍仍未實行其抵押權，則其抵押權依法應已消滅
      。
    (三)原告對被告楊王瓊梅為有執行名義（臺灣桃園地方法院《
      下稱桃園地院》92年度執字第13170號債權憑證）之債權
      人，於99年11月15日向鈞院聲請強制執行被告楊王瓊梅名
      下之系爭不動產，並經鈞院99司執字第95245號案件受理
      。惟查系爭不動產上尚有第1、2順位抵押權之設定，雖據
      第1順位抵押權人（花旗商業銀行）陳報已無債權存在，
      但第2順位抵押權人即本件被告廖子龍對另一被告楊王瓊
      梅尚有已罹於時效之系爭本票債權存在，原告恐上開執行
      有拍賣無實益之虞，為此狀請鈞院賜准判決如訴之聲明等
      情。並聲明：請求確認被告廖子龍與被告楊王瓊梅間就系
      爭不動產之最高限額144萬元之抵押權不存在，並塗銷抵
      押權登記。訴訟費用由被告等連帶負擔。
二、原告對於被告抗辯之陳述略以：
    (一)據被告廖子龍之訴訟代理人陳彩玉於100年6月22日庭稱：
      其夫於82年9月29日借款給被告楊王瓊梅36萬元，以清償
      訴外人張志雄之債權，同日被告楊王瓊梅即簽立系爭本票
      給被告廖子龍，並設定系爭最高限額抵押權等語。且查被
      告廖子龍於鈞院99司執字第95245號參與分配聲請狀中，
      亦僅提出本票原本為債權憑證，可知系爭抵押權所擔保之
      債權為系爭本票債權無誤。按民法第125條規定：「請求
      權，因15年間不行使而消滅。但法律所定期間較短者，依
      其規定。」，今被告2人既同意約定以簽立本票及設定抵
      押權擔保其本票履行之依據，自應遵守票據法第22條短期
      消滅時效之規定
    (二)被告廖子龍雖於100年6月29日當庭辯稱：廖子龍係於82年
      9 月29日借款給被告楊王瓊梅140萬元，其中36萬元為清
      償訴外人張志雄之債權及4萬元利息，另100萬元是清償花
      旗銀行貸款云云。惟被告楊王瓊梅及其訴訟代理人楊勝煌
      於同日庭期辯稱：82年9月29日上開借款用以清償張志雄
      36 萬元，另外4萬元為代書手續費及利息等；另100萬元
      係之前不定期向被告廖子龍週轉10萬元、20萬元、30萬元
      …等逐一開立本票，之前的本票已經撕毀，最後總計開立
      給被告廖子龍140萬元，並且於設定最高限額抵押權、到
      期日為83年3月29日，做為日後本票履行之擔保云云。由
      此觀之，被告等對於實際借貸情形及借貸資金用途陳述各
      異，又未提出實際借貸之證據，再參以被告廖子龍經過17
      年未向被告楊王瓊梅請求償還或行使抵押權等情，可證明
      系爭抵押權與抵押債權不存在。
三、被告之抗辯：
    (一)被告廖子龍辯稱：
      1.被告楊王瓊梅因向訴外人花旗銀行辦理房屋貸款、並向
        訴外人張志雄借款36萬元等欠款，為清償上開對訴外人
        之欠款，被告楊王瓊梅乃向被告廖子龍夫妻（配偶陳彩
        玉）借款共計136萬元（以下簡稱系爭借款），用以清
        償上開欠款。其中被告楊王瓊梅對訴外人張志雄欠款36
        萬元部分，即係由被告廖子龍代被告楊王瓊梅向張志雄
        清償。嗣被告楊王瓊梅為擔保系爭借款之返還，於加計
        利息後，即開立面額為140萬元之系爭本票，交予被告
        ，約定於系爭本票到期日即83年3月29日清償借款。另
        被告楊王瓊梅並以系爭不動產，設定本金最高限額140
        萬元之抵押權予被告廖子龍，擔保上開債權之實現。
      2.按消滅時效，因債務人之承認而中斷，此觀民法第129
        條第1項第2款規定自明。查系爭借款曾經被告廖子龍夫
        妻向被告楊王瓊梅夫妻當面催討，當時被告楊王瓊梅亦
        承認該筆借款債務，當有上揭中斷時效規定之適用，況
        被告楊王瓊梅亦未曾主張時效抗辯，從而，應認系爭借
        款債權仍有效存在。
      3.退步言之，縱認系爭抵押權所擔保之債權請求權已罹時
        效，惟抵押權所擔保之債權仍有效存在，被告自得就系
        爭抵押物行使抵押權：
        (1)本件抵押權所擔保之債權為消費借貸返還請求權，且
          消費借貸並未設有短期請求權時效之規定，應適用民
          法第125條一般請求權時效15年之規定。本件被告楊
          王瓊梅設定抵押權予被告廖子龍所擔保之債權，既係
          基於消費借貸返還請求權，是關於系爭抵押權行使期
          間之限制，應自消費借貸返還請求權時效屆滿時，始
          起算5年之行使期間限制。
        (2)查被告廖子龍對系爭抵押物設定之抵押權，所擔保之
          債權仍存在，縱系爭債權之請求權已罹於時效，惟本
          件仍在抵押權得行使之期間內，被告仍得就系爭抵押
          物取償，該抵押權現仍有效存在。查被告廖子龍夫妻
          確有借貸資金給被告楊王瓊梅之事實，既為原告所不
          爭（鈞院100年6月22日言詞辯論筆錄第2頁第19行參
          照），則系爭抵押權所擔保之債權確實存在，被告廖
          子龍依法自得就系爭不動產實行抵押權。而系爭借款
          債權約定之還款期限為83年3月29日，迄15年後即98
          年3月29日始為該消費借貸返還請求權時效屆滿之日
          。縱該請求權因時效完成而消滅，惟依照上揭民法第
          880條之規定，於債權之請求權時效完成後之5年間，
          應仍得對系爭抵押物主張權利而取償，是被告廖子龍
          自仍得對系爭抵押物主張權利，原告起訴主張被告廖
          子龍之抵押權已消滅，即為無理由。
      4.至於被告楊王瓊梅所簽立面額140萬元之系爭本票，僅
        係作為被告二人間借款債權憑證，以明兩造間之借款債
        權額，並保障被告廖子龍之借款債權得以實現而已。是
        兩造關於系爭140萬元借款既係基於消費借貸法律關係
        ，且系爭抵押權所擔保之債權亦為系爭消費借貸借款債
        權，該抵押債權即消費借貸返還之請求權時效自應適用
        一般請求權15年長期時效之規定，是原告主張系爭抵押
        債權為本票而應適用短期3年時效云云，顯屬誤解，並
        不可採。本件系爭抵押權並未罹於時效，被告廖子龍仍
        得對系爭抵押權行使權利，原告之請求為無理由等語。
        並聲明：原告之訴駁回。
    (二)被告楊王瓊梅辯稱：
      1.伊確實曾向被告廖子龍夫妻借錢，總共140萬元，包括
        100 萬元及36萬元借款，其中36萬元係被告廖子龍夫妻
        代償訴外人張志雄之抵押債務，其餘4萬元是手續費及
        利息。被告廖子龍夫妻於7、8年前曾向伊先生楊勝煌追
        討，經楊勝煌告知，伊亦承認該筆借款，惟無力清償。
      2.被告楊王瓊梅訴代表示，伊先前從事生意，需要資金周
        轉，曾向被告廖子龍之妻陳彩玉借款，有時借10萬或20
        萬元，嗣經雙方會算計有100萬元；另36萬元係由被告
        廖子龍夫妻代償訴外人張志雄之抵押借款，由渠等辦理
        塗銷並保存該抵押權塗銷資料，經雙方會算合計136萬
        元借款，另有4萬元手續費及利息等，故伊與被告楊王
        瓊梅乃開立系爭本票並設定系爭抵押權，以擔保上揭借
        款。被告楊子龍之妻陳彩玉曾於7、8年前遇見伊，並請
        求伊還錢，但伊無力償還等語。並聲明：原告之訴駁回
        。
貳、本院就兩造之主張、陳述及所提出證據，為爭點整理如下，
    其中不爭執事項並為本院採為判決之基礎：
一、不爭執事項：
    (一)被告楊王瓊梅有設定第2順位系爭抵押權予被告廖子龍。
      尚有第1順位抵押權人花旗銀行。
    (二)被告楊王瓊梅設定抵押權不動產經本院上開執行案件執行
      。
    (三)被告楊王瓊梅曾向被告廖子龍之妻陳彩玉借款上開款項2
      筆。
    (四)系爭借款係於82年9月29日前即已發生，清償日為83年3月
      29 日，清償期屆後陳彩玉曾向被告楊王瓊梅之夫楊勝煌
      口頭催討過一次，後來未曾起訴或聲請核發支付命令。
    (五)本院99年度司執字第95245號執行案卷。
    (六)台中市中正地地政事務所100年6月8日函文所附系爭抵押
      權設定資料。
二、爭執事項：
    原告主張系爭抵押權之債權已罹於時效，被告廖子龍亦未在
    5年內行使抵押權，抵押權應歸於消滅，應予塗銷，是否有
    理由？
參、法院之判斷：
一、按確認之訴非原告有即受確認判決之法律上利益者，不得提
    起。所謂即受確認判決之法律上利益，係指法律關係之存否
    不明確，原告主觀上認其在法律上之地位有不安之狀態存在
    ，且此種不安之狀態，能以確認判決將之除去者而言，若縱
    經法院判決確認，亦不能除去其不安之狀態者，即難認有受
    確認判決之法律上利益，有最高法院52年台上字第1240號判
    例可參。本件原告因恐其對被告楊王瓊梅名下系爭不動產所
    聲請之強制執行程序，因被告廖子龍於該不動產上所存在之
    系爭抵押權，而生拍賣無實益之結果，而以被告2人間之抵
    押權所擔保之債權及系爭抵押權，均已屆時效為由，主張系
    爭抵押權不存在，但為被告等否認，是原告提起本件訴訟自
    有確認利益，合先敘明。
二、原告主張：被告楊王瓊梅於82年9月29日，曾開立乙紙到期
    日為83年3月29日、票面金額為140萬元之系爭本票予被告廖
    子龍，並將其所有系爭不動產，於82年10月2日為被告廖子
    龍設定系爭抵押權，以供擔保債權之履行，原告對被告楊王
    瓊梅為有執行名義（桃園地院92年度執字第13170號債權憑
    證）之債權人，於99年11月15日向本院聲請強制執行被告楊
    王瓊梅名下之系爭不動產，並經本院99年度司執字第95245
    號案件受理，系爭不動產上尚有第1、2順位抵押權之設定，
    第1順位抵押權人（花旗商業銀行）經陳報已無債權存在等
    情，業據其提出系爭本票影本、土地及建物登記謄本、桃園
    地院92年度執字第13170號債權憑證影本等件為證，並經本
    院調取本院99年度司執字第95245號強制執行案件查閱無誤
    ，復為被告所不爭，自堪採信。
三、次查，本件被告楊王瓊梅因向訴外人花旗銀行辦理房屋貸款
    、並向訴外人張志雄借款36萬元等欠款，為清償上開對訴外
    人之欠款，被告楊王瓊梅乃向被告廖子龍夫妻（配偶陳彩玉
    ）借款共計136萬元，用以清償上開欠款，其中被告楊王瓊
    梅對訴外人張志雄欠款36萬元部分，即係由被告廖子龍代被
    告楊王瓊梅向張志雄清償，嗣被告楊王瓊梅為擔保系爭借款
    之返還，於加計利息後，即開立面額為140萬元之系爭本票
    ，交予被告，約定於系爭本票到期日即83年3月29日清償借
    款，另被告楊王瓊梅並以系爭不動產，設定本金最高限額
    140萬元之系爭抵押權予被告廖子龍，擔保上開債權之實現
    等情，此經被告2人各自陳明在卷，且互核屬相符，並據被
    告廖子龍提出訴外人張志雄抵押權債務清償證明書、收費明
    細表、抵押權設定契約書影本、系爭土地及建物登記簿影本
    等為證，復為原告所不爭執（詳見本院100年6月22日言詞辯
    論筆錄第2頁第19行所載），自堪信為真實。
四、又按消滅時效，因債務人之承認而中斷，此觀民法第129條
    第1項第2款規定自明。查系爭借款曾經被告廖子龍夫妻於7
    、8年前向被告楊王瓊梅夫妻當面催討，當時被告楊王瓊梅
    亦承認該筆借款債務，此亦經被告2人陳明在卷，本件被告
    楊王瓊梅既有承認是項借貸債務存在，當有上揭中斷時效規
    定之適用，堪認該借貸債務尚未罹於時效而消滅。退步言之
    ，縱認系爭抵押權所擔保之債權請求權已罹時效，其中作為
    債權憑證及擔保清償借款用之本票部分，固已罹於時效（原
    告主張系爭抵押權所擔保之債權，僅係指系爭本票乙節，並
    不可採，詳如後述），惟本件抵押權所擔保之債權為消費借
    貸返還請求權，且消費借貸並未設有短期請求權時效之規定
    ，應適用民法第125條一般請求權時效15年之規定，按以抵
    押權擔保之債權，其請求權已因時效而消滅，如抵押權人，
    於消滅時效完成後，5年間不實行其抵押權者，其抵押權消
    滅，民法第880條定有明文。本件被告楊王瓊梅設定抵押權
    予被告廖子龍所擔保之債權，係基於消費借貸返還請求權，
    是關於系爭抵押權行使期間之限制，應自消費借貸返還請求
    權時效屆滿時，始起算5年之行使期間限制。而系爭借款債
    權約定之還款期限為83年3月29日，迄15年後即98年3月29日
    始為該消費借貸返還請求權時效屆滿之日。縱該請求權因時
    效完成而消滅，惟依照上揭民法第880條之規定，於債權之
    請求權時效完成後之5年間，應仍得對系爭抵押物主張權利
    而取償，是被告廖子龍自仍得對系爭抵押物主張權利，原告
    起訴主張被告廖子龍之抵押權已消滅，即為無理由。至於被
    告楊王瓊梅所簽立面額140萬元之系爭本票，僅係作為被告2
    人間借款債權憑證，以明兩造間之借款債權額，並藉此保障
    被告廖子龍之借款債權得以實現而已。是兩造關於系爭140
    萬元借款既係基於消費借貸法律關係，且系爭抵押權所擔保
    之債權亦為系爭消費借貸借款債權，該抵押債權即消費借貸
    返還之請求權時效自應適用一般請求權15年長期時效之規定
    ，是原告主張系爭抵押債權為本票而應適用短期3年時效云
    云，顯屬誤解，並不可採。
五、綜上所述，本件系爭抵押權尚未罹於時效而消滅，且系爭抵
    押權所擔保之系爭借款債權亦未經完全受償，從而原告主張
    系爭抵押權之債權已罹於時效，被告廖子龍亦未在5年內行
    使抵押權，抵押權應歸於消滅云云，請求確認被告廖子龍與
    被告楊王瓊梅間就系爭不動產之最高限額144萬元之系爭抵
    押權不存在，並塗銷系爭抵押權登記等，於法無據，應予駁
    回。
六、本件事證已臻明確，兩造所提其餘攻擊防禦方法及舉證，與
    判決結果不生影響，爰不一一論述。
肆、訴訟費用之負擔：民事訴訟法第78條。
中    華    民    國    100    年    7    月    20    日
                  民事第四庭    法  官  張國華
正本係照原本作成。
如對本判決上訴，須於判決送達後20日內向本院提出上訴狀。如
委任律師提起上訴者，應一併繳納上訴審裁判費。
中    華    民    國    100    年    7    月    20    日
                                書記官  楊月雲